【裁判字號】    97,簡上,24
【裁判日期】    971124
【裁判案由】    返還土地
【裁判全文】
臺灣宜蘭地方法院民事判決              97年度簡上字第24號
上  訴  人  戊○○
訴訟代理人  吳慶隆律師
被  上訴人  甲○○
被  上訴人  己○○
共      同
訴訟代理人  林國漳律師
上列當事人間請求返還土地事件，上訴人對於中華民國97年5 月
30日本院羅東簡易庭96年度羅簡字第179 號第一審判決提起上訴
，本院於97年11月10日言詞辯論終結，判決如下：
    主  文
上訴駁回。
第二審訴訟費用新台幣肆仟陸佰肆拾伍元由上訴人負擔。
    事實及理由
一、按當事人不得提出新攻擊或防禦方法。但有下列情形之一者
    ，不在此限：一、因第一審法院違背法令致未能提出者。二
    、事實發生於第一審法院言詞辯論終結後者。三、對於在第
    一審已提出之攻擊或防禦方法為補充者。四、事實於法院已
    顯著或為其職務上所已知或應依職權調查證據者。五、其他
    非可歸責於當事人之事由，致未能於第一審提出者。六、如
    不許其提出顯失公平者。前項但書各款事由，當事人應釋明
    之。違反前二項之規定者，第二審法院應駁回之。民事訴訟
    法第436條之1規定準用同法第447 條規定。查上訴人於本件
    二審準備程序終結後，始行主張訴外人邱朝傳未經上訴人同
    意而將系爭土地使用權利讓與被上訴人，違反土地法第34條
    之1優先承買規定外，亦違反契約書第3條約定，依照民法第
    294條第1項第2款、第301條規定，對於上訴人不生效力云云
    ，核屬第二審提出之新攻擊方法，依法本院應予駁回該攻擊
    方法。至上訴人雖主張該攻擊方法僅為第一審已提出之共有
    權契約書之補充云云，然該共有權契約書係被上訴人所提出
    ，並非上訴人提出，非屬上訴人之攻擊方法，且細譯上訴人
    於原審之主張，從未提出上述第二審始行主張之攻擊方法之
    相關內容，則上訴人前開主張，顯屬無據。況上訴人前述主
    張，要屬上訴人與訴外人邱朝傳間之契約是否履行問題，僅
    有相對效力，不能以此而認為被上訴人即屬無權占有，審酌
    後亦與本件勝敗無關，合先敘明。
二、上訴人起訴主張：坐落宜蘭縣五結鄉○○段22地號土地（重
    測前為頂清水段加禮宛小段2之3號土地，以下簡稱系爭土地
    ）於民國78年7 月21日由上訴人之父親邱阿成向訴外人邱朝
    傳購得，並於78年8 月28日辦理所有權移轉登記於上訴人名
    下，上訴人為所有權人，被上訴人己○○、甲○○未得上訴
    人之同意，亦無任何合法權源，分別長期無權占有系爭土地
    ，被上訴人己○○於宜蘭縣羅東地政事務所之土地複丈成果
    圖即附圖所示編號A 部分搭建雞寮，並於附圖所示編號A1部
    分種植農作物、被上訴人甲○○則於附圖所示編號B 部分搭
    建雞寮，並於附圖所示編號B1部分種植農作物，被上訴人所
    為已使上訴人所有權之行使受有損害，爰依民法第767 條規
    定之物上請求權法律關係，訴請被上訴人分別拆除如附圖所
    示編號A、A1、B、B1部分之地上物並將上開土地交還上訴人
    等語。
三、被上訴人則以：系爭土地原係登記於邱朝傳名下，於78年間
    上訴人認系爭土地應屬於兩造之父親所共有，其父亦享有2
    分之1之權利，故向邱朝傳諉稱應移轉應有部分2分之1 至其
    名下，邱朝傳誤信其言，即將相關權狀及印鑑資料交由上訴
    人辦理，詎料上訴人竟將系爭土地移轉登記至自己名下，經
    邱朝傳查知後，雙方始於78年9 月15日簽立土地共有權契約
    書，確認雙方之共有權利，實則上訴人與邱朝傳二房早就係
    以圍牆為界各自占有耕作使用系爭土地。嗣於87年9月6日邱
    朝傳將其共有權利讓與被上訴人2 人，兩造間並書立有協議
    書在案，再次確認上訴人僅係系爭土地所有權之登記名義人
    ，被上訴人享有實際共有權利2分之1等情，並續由被上訴人
    2人分別占有使用原邱朝傳占有使用如附圖所示編號A、A1、
    B、B1 部分之位置，故被上訴人依前開協議書占有使用，當
    非無權占有，上訴人之請求並無理由等語，資為抗辯。
四、本件原審對於上訴人之請求，判決上訴人全部敗訴，上訴人
    全部聲明不服，求為廢棄原判決，並請求被上訴人拆屋還地
    ；被上訴人則請求判決駁回上訴。
五、上訴人主張系爭土地係以上訴人於78年7 月21日向邱朝傳購
    買為原因，於78年8 月28日辦理所有權移轉登記於上訴人之
    名下。又被上訴人己○○於附圖所示編號A 部分搭建雞寮，
    並於附圖所示編號A1部分種植農作物；被上訴人甲○○則於
    附圖所示編號B部分搭建雞寮，並於附圖所示編號B1 部分種
    植農作物等情，為被上訴人所不爭執，且有上訴人於原審提
    出之系爭土地登記謄本、土地所有權狀、土地買賣所有權移
    轉契約書為證，復經本院勘驗現場並囑託宜蘭縣羅東地政事
    務所測量屬實，製有勘驗筆錄、複丈成果圖即附圖、照片附
    卷可稽，堪信屬實。
六、得心證之理由：
    本件之爭點，經兩造同意後整理如下：被上訴人己○○、甲○○分別占用系爭土地，如原審判決附圖所示編號A、A1及B
    、B1，是否屬於有權占有？上訴人請求被上訴人拆除地上物
    返還上開土地是否有理由？
（一）依被上訴人提出，而上訴人亦不否認其真正之78年9 月15
      日土地共有權契約書之記載：「.... 二上開土地壹筆（
      指系爭土地）係甲乙（指上訴人與訴外人邱朝傳）共有
      權在內，因乙方（指上訴人）須要權利名義於民國七十八
      年八月二十九日（實際登記日為同年月28日）辦理移轉為
      乙方名義。....」等語，並經證人邱朝傳於原審證稱：前
      開契約書訂立之目的乃系爭土地係雙方所共有，但因無法
      分割，名義上登記給上訴人，系爭土地伊出生前即為二房
      各自占有耕作等語（參見原審卷第86頁），足徵系爭土地
      於78年8 月28日雖登記為上訴人所有，然實係借名登記於
      上訴人名下，依照該內部約定，邱朝傳除具有系爭土地應
      有部分2分之1之權利外，其與上訴人二房間就系爭土地之
      管理、使用早已各自劃定範圍而限定於特定位置，堪認上
      訴人與邱朝傳就系爭土地已具有分管約定。上訴人雖主張
      共有權契約書是由代書所擬定，不曉得內容是這樣寫，以
      為只是要讓邱朝傳繼續耕作，沒有要維持共有的意思云云
      ，然前揭共有權契約書明白記載共有之意旨，上訴人前述
      主張，不僅與文義內容不符，且與社會常情有違，自不足
      採。
（二）次查：被上訴人於原審提出之協議書「立協議書人甲○○
      、己○○、戊○○等三人，係堂兄弟為座落五結鄉○○段
      加禮宛小段貳之參地號，旱地面積0.0324公頃，協議如左
      ：一原為三人共有持分各為所有權戊○○0.0162公頃，甲○○及己○○0.0162公頃，因限於政府政策及法令，無法
      分割，故以戊○○名譽辦理土地登記（已於民國78年8 月
      28日登記竣事）。二爾後如政府法令許可，須依固有持分
      額予以分割。三三人中任何一人對於本案土地，如欲處分
      或作其他變更使用，須徵得三人之同意為之，否則無效。
      ....  立協議書人：甲○○（印）、己○○（印）、戊○○（印），立會人：乙○○（印）、邱琮琪（印）。」等
      語（參見原審卷第23、40頁）。業經證人邱朝傳於原審證
      稱：伊在30年前即外出工作，並將其所有之土地交給伊大
      哥即訴外人邱朝枝及其妻被上訴人甲○○、二哥被上訴人
      己○○使用，其等並在其上翻建房屋，故算是向伊購買，
      以後可以分割時，邱朝枝、己○○就分得該部分，因為房
      子也蓋下去了，前開兩份協議書均為真正，上訴人戊○○
      也有同意，他是回去拿印章來蓋印的（參見原審卷第86、
      87頁）；證人邱琮琪證稱：邱朝傳將其應有部分2分之1賣
      給被上訴人2 人，協議書內容是由我草擬的，是協議書寫
      好時叫上訴人來邱朝傳家裡蓋印的，伊在阿嬤時就已經是
      一人使用一半，以後要分割就照原來使用狀況來分割（參
      見原審卷第89、90頁）；證人乙○○證稱：87年9月6日協
      議書蓋印的人當時都在場，上訴人也在場，旱地本來就是
      由邱朝傳及上訴人一人一半，就是從建地後方延伸區分，
      以後就按照現在使用狀況分割等語（參見原審卷第91、92
      頁）。關於原審卷第40頁協議書之真正，經互核證人邱朝
      傳、邱琮琪、乙○○所述大致相符，並無明顯歧異，堪予
      採信。
（三）上訴人雖否認上開協議書之真正，並主張該協議書係偽造
      ，其上印章非上訴人所有，亦不是印鑑章，且既然有手寫
      草稿，當時如果都在場，為何沒有讓上訴人在手寫協議書
      上簽名？況證人之間，對於協議書何時打字、蓋印、有多
      少人在場，說法不一，證人本身是偽造文書之利害關係人
      ，其證詞是否可採，即屬可疑云云。查上訴人曾對於證人
      邱琮琪、乙○○及被上訴人2 人提出偽造文書之刑事告訴
      ，業經宜蘭地方法院檢察署檢察官以97年度偵字第446 號
      為不起訴處分在案，此有被上訴人提出前述處分書影本在
      卷可參，上訴人雖質疑證人證詞可信性及協議書之真正，
      惟證人邱琮琪、乙○○與兩造均有親戚關係，既非因系爭
      土地而受有利益之人，其證詞當無刻意袒護兩造其中一方
      之虞，且協議書簽訂距今已為十幾年之久，實難期待證人
      能完全正確無誤記憶協議書簽訂過程之各個細節，上訴人
      徒憑證人證詞一小部分不相符之處而遽指證人證詞全部不
      可採，自屬無據。況本件共有權契約書既屬真正，邱朝傳
      基於分管約定係有權占有系爭土地，證人邱朝傳亦到庭證
      述其已將應有部分權利移轉予被上訴人2 人等情，亦足以
      佐證上開協議書內容應屬真正。
（四）上訴人於上訴後，雖請求傳訊證人丁○○○及丙○○，以
      證明證人邱琮琪、乙○○於原審證詞不可採。然證人丁○○○及丙○○到庭證述證人邱琮琪、乙○○於私底下之陳
      述與在法庭上之證詞歧異云云，均為證人邱琮琪、乙○○
      所否認，審酌證人丁○○○及丙○○分別為上訴人之母親
      之兒子，證詞難期公正，又未能提出其他證據推翻證人邱
      琮琪、乙○○證詞之可信性，自難採為有利於上訴人之認
      定。
（五）至被上訴人另提出原審卷第41頁之協議書，而主張與本件
      系爭土地有關云云，然查：該協議書所記載之地號與系爭
      土地在客觀上並無關連，而根據宜蘭縣羅東地政事務所97
      年7月22日羅地登（17）字第0970007294 號函檢附之相關
      土地登記資料及異動清冊，亦查無原審卷第41頁之協議書
      所記載之地號之所有權人與本件兩造有任何關連性，被上
      訴人復未能提出合理之說明，自無法單憑證人邱朝傳、邱
      琮琪、乙○○於原審之證詞而逕予採為有利於被上訴人之
      證據資料，然此項證據本院雖不予採信，但並未動搖本院
      基於上述證據證明力而獲得之心證，附此敘明。
（六）綜上，上訴人與邱朝傳間就邱朝傳對於系爭土地享有應有
      部分2分之1權利已有明文約定，且有分管協議存在，嗣邱
      朝傳出賣其應有部分權利，雖因土地全部登記於上訴人名
      下而無法辦理應有部分權利之移轉登記，然亦應認其就系
      爭土地應有部分2分之1權利之管理、使用權已讓與被上訴
      人，是被上訴人仍可基於分管約定而合法占有使用系爭土
      地如附圖所示編號A、A1、B、B1之部分，且上訴人亦於前
      述原審卷第40頁之協議書上蓋印再次確認，堪認被上訴人
      己○○、甲○○分別占有使用附圖所示編號A、A1、B、B1
      位置，乃係依兩造間之分管協議而為之，自非無權占有。
      則上訴人請求被上訴人拆除地上物返還上開土地，顯無理
      由。
七、綜上所述，本件上訴人依據物上請求權之法律關係，請求被
    上訴人拆除地上物並返還系爭土地，為無理由，不應准許。
    其假執行之聲請亦失所附麗，應併予駁回。原審為上訴人敗
    訴之判決，及駁回其假執行之聲請，核無不合。上訴意旨指
    摘原判決不當，求予廢棄改判，為無理由，應予駁回。本件
    第二審之訴訟費用新台幣4,645 元，應由敗訴之上訴人負擔
    。本件事證已臻明確，兩造其餘攻擊防禦方法及舉證，核與
    判決結果無影響者，爰不一一論述，併此敘明。
八、據上論結，本件上訴為無理由，依民事訴訟法第436條之1第
    3項、第449條第1項、第78條，判決如主文。
中    華    民    國    97    年    11    月    24    日
                  民事庭審判長法  官  楊麗秋
                              法  官  張育彰
                              法  官  林俊廷
正本係照原本作成。
本件不得上訴。
中    華    民    國    97    年    11    月    25    日
                              書記官  林慶生


司法院資訊處製作；財團法人民間司法改革基金會備份。
